臺灣高等法院臺南分院民事判決　100年度上字第73號
上　訴　人　國泰人壽保險股份有限公司
法定代理人　熊 明 河
訴訟代理人　李 明 益　律師
訴訟代理人　陳 宏 銘
　　　　　　曾 子 玲
　　　　　　林 憲 一
被上　訴人　顏 維 珍
　　　　　　顏 佳 璋
　　　　　　顏 維 春
兼上　共同
訴訟代理人　顏 佳 新
上列當事人間請求清償借款事件，上訴人對於中華民國100年1月
31日臺灣嘉義地方法院第一審判決（99年度訴字第0246號），提
起上訴，本院於100年8月16日言詞辯論終結，判決如下：
    主  文
原判決廢棄。
被上訴人顏佳璋、顏維春及顏佳新應於繼承陳玉枝遺產之範圍內
，與被上訴人顏維珍連帶給付上訴人新台幣貳佰壹拾貳萬壹仟壹
佰拾參元，及自民國九十一年七月二十三日起至清償日止，按年
息百分之九‧一三計算之利息，並按上開利率百分之二十計算之
違約金。
第一、二審訴訟費用由被上訴人等連帶負擔。
本判決第二項所命給付部分，於上訴人以新台幣柒拾萬柒仟元為
被上訴人等預供擔保後，得為假執行；但被上訴人等以新台幣貳
佰壹拾貳萬壹仟元為上訴人預供擔保後，得免為假執行。
    事實及理由
甲、程序方面：
一、按當事人不得提出新攻擊或防禦方法。但有下列情形之一者
    不在此限：三對於在第一審已提出之攻擊或防禦方法為補充
    者。六如不許其提出顯失公平者，民事訴訟法第四百四十七
    條第一項第三款、第六款分別定有明文。
二、查本件上訴人就其向原法院起訴所主張之事實，已於原審審
    理時提出相關之證據資料資為證明（另詳後述），即被上訴
    人等對訴外人陳玉枝向上訴人借三百三十一萬元，及上訴人
    就系爭借款債務曾向法院聲請強制執行拍賣供擔保之抵押物
    後，僅受償一百八十萬四千四百零二元等情，並不爭執，應
    認上訴人已善盡舉證之責任。而被上訴人等雖主張系爭借款
    已經清償云云，惟為上訴人所堅決否認，則依舉證責任分配
    原則，自應由被上訴人等就其辯稱之有利於己事實負舉證之
    責任。又「財團法人金融聯合徵信中心」（下稱金聯徵信中
    心）於九十九年十一月八日函（金徵﹝業﹞字第0990017110
    號）覆原審法院雖謂：「附件（指陳玉枝之聯徵中心當事人
    綜合信用報告）記載之『台端自96年09月已無逾期金額』係
    指陳玉枝君向國泰人壽保險公司之借款自九十六年九月已還
    清或正常繳交該筆貸款』云云，惟金聯徵信中心當事人綜合
    信用報告，僅係顯示信用狀況，不能證明債務人實際負債情
    形，且上揭函文已與上訴人報送金聯徵信中心之資料不符，
    亦未斟酌係因九十六年九月之後報送資料之呆帳轉銷年月已
    超過揭露年限五年之規定，即以視同無逾期金額資料而為處
    理等因素（另詳後述之理由）。故上訴人向本院提起上訴後
    ，於本院審理中自得聲請向金聯徵信中心函詢，以明事實真
    相；究此乃屬對於在第一審已提出之攻擊或防禦方法而為補
    充者；且上揭函文就上訴人九十六年九月之後報送資料中，
    有關呆帳轉銷年月已超過呆帳揭露年限五年之規定，並未詳
    加斟酌及調查，若未准上訴人調查函詢之聲請，對上訴人亦
    顯失公平；則揆諸前揭說明，當為法之所許，合先敘明。
三、依上，被上訴人等辯稱：上訴人未依法釋明，依民事訴訟法
    第四百四十七條第三項規定，應駁回其攻擊金聯徵信中心復
    函之指述，且上訴人此之攻擊防禦，於程序上已生失權之法
    律效果云云，於法容有誤會，尚不可採。
乙、實體方面：
壹、本件上訴人於原審起訴主張：訴外人陳玉枝邀同連帶保證人
    顏維珍分別於民國（下同）八十二年六月二十五日、八十七
    年三月三日向上訴人依序借款新臺幣（下同）三百三十一萬
    元、三十五萬元，借款期限均至一○二年六月二十五日止，
    並約定自借款日起，以每月為一期，每期平均攤還本息，如
    未按期攤還本息，即喪失分期攤還權利及一切期限利益，且
    除按原定利率支付遲延期間之利息外，自逾期之日起六個月
    以內者按原定利率百分之十，逾期六個月以上者，另按原定
    之利率百分之二十加付違約金，上訴人並將上揭借款匯入陳
    玉枝所指示之銀行帳戶。詎債務人陳玉枝自八十七年十一月
    二十五日起即均未依約支付本息，嗣經上訴人向臺灣嘉義地
    方法院（下稱原法院）聲請強制執行（89年度執字第5531號
    ）拍賣抵押物，而受償一百八十三萬一千元，尚不足二百十
    二萬一千一百十三元。茲債務人陳玉枝已於九十七年三月二
    日過世，被上訴人等為其繼承人，並已向法院辦理限定繼承
    ，自應由渠等就債務人即被繼承人陳玉枝積欠之債務負連帶
    給付之責。爰本於借貸契約、連帶保證及繼承等所衍生之請
    求權法律關係，求為判命：被上訴人顏佳璋、顏維春及顏佳
    新應於繼承陳玉枝遺產之範圍內，與被上訴人顏維珍連帶給
    付上訴人二百十二萬一千一百十三元，及自九十一年七月二
    十三日起至清償日止，按年息百分之九‧一三計算之利息，
    並按上開利率百分之二十計算違約金之判決等語（原審為上
    訴人敗訴之判決，嗣上訴人不服向本院提起上訴，聲明求為
    廢棄原判決，並判決如主文所示）。
貳、被上訴人等於本院審理時所為之陳述除與原判決記載相同者
    予以引用外，並補以下列等語，資為抗辯：
一、上訴人之上訴未履行「釋明」責任，不足為採；且依民事訴
    訟法第二百六十八條之二第一項後段規定，被上訴人有依聲
    請或由法院依職權，命上訴人負「以書狀說明其理由」之義
    務。又未見上訴人舉出任何事證，使法院「得薄弱之心證，
    信其事實上之主張大概為如此」，反倒以一語帶過後，再次
    引述上訴理由狀所述，其湊篇幅之論點，又豈能解其釋明之
    不足？
二、上訴人爰引民事訴訟法第四百四十七條第一項但書第六款：
    「如不許其提出顯失公平者」，實不知其所云，因：
  (一)上訴人係一資本額為五百八十億六千五百二十七萬三千九百
    五十元之雄厚資產法人，放諸現今台灣社會應無幾人與之匹
    敵；而雇用員工人數至一○○年七月二十八日止，高達三萬
    一千一百八十二人，擁有高學歷之人員亦近萬人，稱之為人
    才濟濟亦不為過。則以上訴人擁有如此龐大之人力、物力及
    財力，何以未能在原審二個月期間「為補充」說明？
  (二)被上訴人需放下手邊養家活口之工作，並耗費鉅額車資，對
    被上訴人又何公平之有？對照上訴人可花錢聘任律師，拒不
    提供「釋明」或「證明」之方法，圖以循環論證之方式，或
    其以往皆是同一方式逼迫黎民百姓就範，試問：放眼台灣社
    會，又有幾人得以與之對抗？
  (三)上訴人倒果為因，誤以為影響第三人金聯徵信中心之說法，
    即可免除被上訴人在原審所指已清償之證明。試問：被上訴
    人之主張若為否，何以上訴人始終規避對其有利之證明？此
    不但違背一般經驗法則，更是故意延宕訴訟之進行。
  (四)被上訴人否認  鈞院於一○○年五月二十四日另再向金聯徵
    信中心函查後覆函內容之真正，因依第一次論述，在未受任
    何影響因素或指導之狀況下，已呈現與事實更為接近之法理
    ，足證上訴人恐已人為介入，影響其真實性，已如前述；況
    該金聯徵信中心又無實質審查權限，被上訴人亦已在原審暨
    鈞院歷次審理時以書狀說明。惟不論金聯徵信中心之論述正
    確與否，在在證明上訴人之主張與其事證間，可說莫衷一是
    ，無法證明何者為真？何者為否？其所更正者，亦然。
三、按「下列各款文書，當事人有提出之義務：一該當事人於訴
    訟程序中曾經引用者。二他造依法律規定，得請求交付或閱
    覽者。三為他造之利益而作者。四商業帳簿。五就與本件訴
    訟有關之事項所作者。」民事訴訟法第三百四十四條第一項
    定有規定；本件被上訴人並非原始之消費借貸關係人，僅因
    繼承之法律關係而受到上訴人之訴追，被上訴人等為釐清系
    爭債權債務關係，即在原審一開始審理時，在準備書狀開宗
    明義明確請求上訴人應依法提交證據資料，始足適法；且被
    上訴人更在原審答辯準備續狀（第02頁）再次重申上開旨趣
    。然遍觀原審卷宗，上訴人卻以各種似是而非之理由拒不提
    交且置若罔聞，其理安在？
四、按「除別有規定外，法院不得就當事人未聲明之事項為判決
    。」民事訴訟法第三百八十八條定有明文；亦即「民事訴訟
    採不干涉主義，凡當事人所未聲明之利益，不得歸之於當事
    人，所未提出之事實及證據，亦不得斟酌之，此觀民事訴訟
    法第三百八十八條規定自明。」（最高法院47年台上字第04
    30號判例參照）；又為裁判基礎之資料，應提示兩造為適當
    辯論後，始得本於辯論結果加以斟酌（最高法院70年台上字
    第2007號判例參照）；上訴人既在原審始終堅持主張被上訴
    人等應連帶清償二百十二萬一千一百十三元，故被上訴人在
    上訴人拒不提交原始資料之狀況，始迫不得已以金聯徵信中
    心之資料為佐證；況被上訴人等「在正常繳款或清償前」係
    一百十五萬三千元，此部分在原審既已提交兩造為辯論，上
    訴人空言爭執，仍未提交原始資料以實其說，更否認被上訴
    人等有清償之事實，但又無法解釋上開紀錄與其主張差異緣
    由，其理何在？
五、再者，姑不論金聯徵信中心函覆  鈞院第二頁載示：「經查
    國泰人壽保險公司於九十四年九月起首次報送陳玉枝君之呆
    帳資料，後又於九十六年九月報送該戶轉銷呆帳日期為八十
    九年七月。」何以未能依規定在第一時間即八十九年七月為
    檢送？然金聯徵信中心依其組織與權限，實無查證之權限或
    義務存在，僅能就上訴人檢送資料而逕為登載，故資料之提
    供極易受到上訴人之影響，實可想而知。被上訴人等早於九
    十九年十月二十二日即原審第一次言詞辯論終結後，特以陳
    報狀明確表示上開憂慮：「‧‧3.再從本件訴訟過程，陳報
    人一再恪守民事訴訟法第二百六十五至二百六十七條所定，
    遵從『狀紙先行』之立法原則，從事攻擊、防禦之道，然而
    反觀原告顯視上開規定為無物，皆是當庭才遞交，而遞交之
    資料又係陳報人質疑後，自行以其內部電腦修改之報表以符
    本件之數據，不見任何公信單位或機關背書，除無任何公信
    力可言外，顯係臨訟杜撰之舉動，不攻自破。4.又以上述訴
    訟經驗，若陳報人又是依規定將上開報告提交並聲請調查，
    恐原告會先一步在鈞院函查前，或對財團法人金融聯合信用
    中心以資料不符為由，搶先修改與陳報人先前所申請上開報
    告不同之數據，實不無可能。」惟被上訴人等係因上訴人故
    不履行提交原始借貸往來資料之情況下，始以金聯徵信中心
    之佐證資料為證據方法，以間接證明上訴人之主張，並無法
    律上之理由。
六、總言之，上訴人自不該將本事件之焦點模擬，自身提不出任
    何足資證明之文書，卻反倒以第三人金聯徵信中心之資訊有
    誤為由，不負履行訴訟上之法定義務責任，卻要金聯徵信中
    心承擔。易言之，本件應回歸民事訴訟法上之規定，始符法
    制。
七、依上，求為判決：駁回上訴及假執行之聲請。
參、兩造不爭執之事實：
一、訴外人陳玉枝為被上訴人等之母親，其曾於八十二年六月二
    十五日向上訴人公司借款三百三十一萬元（下稱系爭一借款
    ），雙方約定以每月為一期，每期平均攤還本息，如未按期
    清償，即喪失分期攤還權利及一切期限利益，且除按約定利
    率支付遲延期間之利息（年息10.125）外，並加計逾期在六
    個月以內者，按約定利率百分之十，逾期超過六個月者，按
    約定利率百分之二十計算之違約金（見原法院促字卷第04、
    13至16頁）。
二、訴外人陳玉枝於九十七年三月二日過世，被上訴人等為其繼
    承人，並向法院聲明限定繼承，嗣經原法院於九十七年四月
    二十三日以九十七年度繼字第三九五號裁定准予備查在案（
    見原法院促字卷第10、13至16頁，本院卷第0161頁）。
三、上訴人就系爭一借款債務曾向原法院聲請拍賣抵押物，並經
    原法院於八十八年四月二十一日裁定（88年度拍字第0392號
    ）准予強制執行；嗣上訴人即據此裁定向原法院聲請拍賣供
    擔保之抵押物（89年度執字第5531號），而受償一百八十萬
    四千四百零二元（見原法院促字卷第09頁，原審卷(一)第32至
    34頁）。
肆、兩造爭執之事項：
一、被上訴人顏維珍是否擔任系爭一借款之連帶保證人？
二、陳玉枝有無邀同被上訴人顏維珍為連帶保證人，另於八十七
    年二月二十七日向上訴人借款三十五萬元（下稱系爭二借款
    ）？
三、系爭一、二借款是否已經清償完畢？若否，則尚積欠之金額
    為若干？
伍、本院之判斷：
一、按當事人主張有利於己之事實者，就其事實有舉證之責任，
    民事訴訟法第二百七十七條前段定有明文。次按主張常態事
    實者，就其事實無庸舉證，主張變態事實者，應就變態事實
    負舉證義務，此為舉證責任分擔原則。又原告（即本件上訴
    人）對於自己主張之事實（即起訴事實）已盡證明之責後，
    被告（即本件被上訴人）對其主張，如抗辯其不實，惟並無
    確實證明方法或僅以空言爭執者，當然認定其抗辯事實之非
    真正，而應為被告不利益之裁判。另原告就其所主張請求權
    發生原因之事實，固有舉證之責任，若被告自認此項事實而
    主張該請求權已因清償、抵銷或其他原因等而消滅，則此清
    償、抵銷或其他原因等之事實，應由被告負舉證之責任（最
    高法院18年上字第1679、2855號、同院28年上字第1920號、
    同院48年台上字第887號及同院52年台上字第518號判例參照
    ）。另按負舉證責任之當事人，須證明至使法院就該待證事
    實獲得確實之心證，始盡其證明責任。倘不負舉證責任之他
    造當事人，就同一待證事實已證明間接事實，而該間接事實
    依經驗法則為判斷，與待證事實之不存在可認有因果關係，
    足以動搖法院原已形成之心證者，將因該他造當事人所提出
    之反證，使待證事實回復至真偽不明之狀態。此際，自仍應
    由主張該事實存在之一造當事人舉證證明之，始得謂已盡其
    證明責任（最高法院93年度台上字第2058號判決參照）。據
    此，主張法律關係存在之當事人，僅須就該法律關係發生所
    須具備之特別要件，負舉證之責任，至於他造主張有利於己
    之事實，則應由他造舉證證明。本件上訴人主張訴外人陳玉
    枝尚積欠其借款二百十二萬一千一百十三元，並提出證據資
    料為證；被上訴人等對借款乙事既不否認，而僅辯稱：系爭
    債務已清償完畢等語，則揆諸前揭說明，自應由被上訴人等
    就其主張有利於己之事實（即債務已清償完畢），負舉證之
    責任。
二、兩造爭執事項一及二部分：
  (一)查訴外人陳玉枝確有邀同被上訴人顏維珍為連帶保證人，分
    別於八十二年六月二十五日、八十七年三月三日向上訴人依
    序借貸系爭一、二借款二筆，借款期限均至一○二年六月二
    十五日止，並約定自借款日起，以每月為一期，每期平均攤
    還本息，如未按期攤還本息，即喪失分期攤還權利及一切期
    限利益，且除按原定利率支付遲延期間之利息外，自逾期之
    日起六個月以內者按原定利率百分之十，逾期六個月以上者
    ，另按原定之利率百分之二十加付違約金，已據上訴人於原
    審及本院審理時陳述在卷，並有其所提出之擔保放款借據、
    借據影本各一紙及約定書影本共二紙附卷可稽（見原審卷(一)
    第138至140頁）。又陳玉枝係因向第三人冠虹建設有限公司
    （下稱冠虹公司）購買自用住宅，尚積欠尾款三百三十一萬
    元，遂出具同意書，請求上訴人將系爭一借款即三百三十一
    萬元匯入冠虹公司在第一商業銀行興嘉辦事處所申設之帳戶
    （帳號：000000000000號）；另陳玉枝就所貸之系爭二借款
    即三十五萬元，亦出具匯款同意書，請求上訴人將之匯入其
    在嘉義市第三信用合作社（下稱嘉義市三信）新南分社所申
    設之帳戶（帳號：00000000號）；故上訴人遂依陳玉枝之囑
    付先後於八十二年六月二十五日、八十七年三月三日以電匯
    方式，將陳玉枝所借貸之系爭一、二借款分別匯入其指定之
    上揭銀行帳號，則有上訴人所提出之同意書、匯款同意書、
    冠虹公司第一商業銀行活期存款存摺、陳玉枝嘉義市三信活
    期儲蓄存款存摺及第一商業銀行興嘉分行九十九年七月三十
    日一興嘉字第000103號函附交易明細、嘉義市三信九十九年
    七月七日嘉三信總字第0393號函附交易資料明細表等在卷可
    憑（見原審卷(一)第82至83、111、113及129至130頁）；再徵
    諸陳玉枝就系爭一、二借款，曾分別繳納貸款本息至八十七
    年十月二十五日，而有繳息明細查詢表影本六紙在卷可證（
    見原審卷(一)第74至79頁），且上訴人向原法院聲請拍賣供擔
    保之抵押物受償時，係就系爭一、二借款未受清償之本息併
    為請求分配，而債務人陳玉枝對此分配受償之強制執行金額
    計算書分配表並未提出異議（見原法院促字卷第09頁），且
    被上訴人等對陳玉枝有向上訴人借貸系爭一、二借款乙情，
    並不爭執以觀，顯然陳玉枝確於八十七年二月二十七日向上
    訴人借貸系爭二借款，應堪認定。否則，上訴人公司豈會無
    故將系爭二借款匯至陳玉枝在嘉義市三信新南分社所申設帳
    戶，且陳玉枝亦向上訴人公司繳納系爭二借款本息之理？因
    之，被上訴人等辯稱：陳玉枝未向上訴人公司借款三十五萬
    元等語，尚與事實不符，自不足採。
  (二)經本院核閱上訴人所提出之系爭擔保放款借據及借據以觀，
    其上確均有：「連帶保證人：顏維珍」之簽名及印文（見原
    法院促字卷第4至5頁）；而證人即上訴人公司之員工黃瑞發
    於原審審理時已具結證稱：「應該是八十、八十一到八十六
    年間在業務課，當時我有負責對保工作。」「借款人、保證
    人都要親自簽名、蓋章，本人到場，我核對他們的身分證資
    料（指其就本件當時跟何人對保）。」「對，都是他們本人
    到場、簽名（指提示原法院促字卷內81年12月23日約定書上
    之借款人、保證人簽名是否本人所簽）。」「貸款時，他們
    要帶身分證、印章來對保（指對保流程為何）。」「是兩個
    人或一個人跟我對保，我記得不是很清楚，但大部分我們都
    會約保證人及借款人一起來。」「對保一定要本人到場，核
    對身分證，我才會對保（指可否確認陳玉枝與顏維珍本人到
    場）。」「對（指是否每次都如此），我對保的案件每次都
    是這樣。」等語無訛在卷（見原審卷(一)第60至62頁）。另經
    原審於審理時將如附表所示之印章實物及借據原本等，函請
    法務部調查局鑑定結果，已認定：「一A1、A2類印文與Ｂ、
    Ｃ、Ｄ類印文相同。二甲類印文與乙類印文經比對後，初步
    觀察認為其形體大致相合，‧‧」等語，有法務部調查局九
    十九年九月九日調科貳字第009900414650號鑑定書一份附卷
    可按（見原審卷(一)第147至151頁）；據此，顯證系爭一、二
    借款之擔保放款借據及借據上，所顯現蓋用之被上訴人「顏
    維珍」印文確屬真正無訛。再者，經本院核閱系爭擔保放款
    借據、約定書及台灣銀行綜合存款印鑑卡、玉山商業銀行活
    期儲蓄存款印鑑卡上「顏維珍」之署名，以肉眼觀之，在書
    寫方式（包括按撇轉折）上確已極為相符（見原審卷(一)第13
    8至142頁）。依上，再參諸被上訴人顏維珍於原審對其確有
    在台灣銀行及玉山商業銀行另設有銀行帳號，並出具綜合存
    款印鑑卡、活期儲蓄存款印鑑卡乙情，並不爭執以觀，被上
    訴人顏維珍確有擔任系爭一、二借款之連帶保證人，應堪認
    定。否則，系爭擔保放款借據及借據上所顯現之被上訴人「
    顏維珍」印文，豈會與被上訴人顏維珍之印章實物所顯現之
    印文相同之理？
  (三)至被上訴人顏維珍雖辯稱：其於八十二年發生車禍，於發生
    車禍前是用右手寫字，現在是用左手寫字等語，惟按系爭一
    借款係於八十一年十二月二十三日經上訴人公司辦理對保（
    見原審卷(一)第0140頁），且上訴人公司於原審審理（時99年
    6月2日）當庭提出系爭二借款之借據原本，其上已有以鉛筆
    記載註記：「右手受傷已確認為本人簽名」等語，並提出該
    約定書原本為證（見原審卷(一)第065、138頁）；可見，被上
    訴人所辯，已與事實不符，自尚不能採為有利其之認定。
  (四)依上所述，足證訴外人陳玉枝確有邀同被上訴人顏維珍為連
    帶保證人，向上訴人公司借貸系爭一、二借款，及由被上訴
    人顏維珍同意擔任系爭一、二借款連帶保證人之事實，洵堪
    認定。
三、系爭一、二借款是否已經清償完畢？若否，則尚積欠之金額
    為若干？
  (一)按稱消費借貸者，謂當事人一方移轉金錢或其他代替物之所
    有權於他方，而約定他方以種類、品質、數量相同之物返還
    之契約。又利息或其他報償，應於契約所定期限支付之；未
    定期限者，應於借貸關係終止時支付之。另借用人應於約定
    期限內，返還與借用物種類、品質、數量相同之物。再者，
    數人負同一債務，明示對於債權人各負全部給付之責任者，
    為連帶債務。而連帶債務之債權人，得對於債務人中之一人
    或數人或其全體，同時或先後請求全部或一部之給付；且連
    帶債務未全部履行前，全體債務人仍負連帶責任，民法第四
    百七十四條第一項、第四百七十七條前段、第四百七十八條
    第一項、第二百七十二條第一項及第二百七十三條分別定有
    明文。次按保證債務之所謂連帶，係指保證人與主債務人負
    同一債務，對於債權人各負全部給付之責任者而言，此就民
    法第二百七十二條第一項規定連帶債務之文義參照觀之甚明
    （最高法院45年台上字第1426號判例參照）。另按繼承人自
    繼承開始時，除本法另有規定外，承受被繼承人財產上之一
    切權利、義務。但權利、義務專屬於被繼承人本身者，不在
    此限。又繼承人對於被繼承人之債務，以因繼承所得遺產為
    限，負清償責任，民法第一千一百四十八條亦定有明文。準
    此，為繼承之繼承人，雖仍應繼承被繼承人之債務，但僅以
    因繼承所得之遺產為限，負償還責任而已；易言之，繼承人
    就被繼承人之債務，既僅負以繼承遺產為限度之有限責任，
    則於繼承債務之債權人起訴為請求時，法院即祇能為保留之
    給付（於繼承遺產限度內為給付）判決，不得命為超過繼承
    所得遺產範圍之給付（最高法院95年度台上字第1992號判決
    參照）。
  (二)查訴外人陳玉枝向上訴人公司借貸之系爭一、二借款，自八
    十七年十一月二十五日起即未支付本息，依系爭借款約定應
    視為全部借款已到期。又上訴人就系爭一借款債務曾向原法
    院聲請拍賣抵押物，並經原法院於八十八年四月二十一日裁
    定（88年度拍字第0392號）准予強制執行；嗣上訴人即據此
    裁定向原法院聲請拍賣供擔保之抵押物（89年度執字第5531
    號），且併就系爭一借款債務而受償一百八十萬四千四百零
    二元，惟執行後尚積欠本金二百十二萬一千一百十三元及約
    定之利息、違約金未受清償。另陳玉枝係於九十七年三月二
    日過世，被上訴人等為其繼承人，並曾向原法院聲明限定繼
    承，嗣經原法院於九十七年四月二十三日以九十七年度繼字
    第三九五號裁定准予備查在案等情，有原法院強制執行金額
    計算書分配表、九十八年十二月八日嘉院和民倫字第0499號
    函、九十七年度繼字第三九五號、八十八年度拍字第三九二
    號裁定及戶籍謄本等附卷可憑（見原法院促字卷第09至10、
    13至16頁，原審卷(一)第32至34頁，本院卷第0161頁），且為
    兩造所不爭執，自堪信為真實。
  (三)至上訴人向「財團法人金融聯合徵信中心」（下稱金聯徵信
    中心）報送之陳玉枝授信餘額月報資料，其中雖記載「逾期
    金額」為一百十五萬三千元，惟究此係因上訴人公司內部會
    計單位將該未清償本金二百十二萬一千一百十三元轉銷呆帳
    後，在會計作帳時以公司當年度盈餘攤抵後之金額，亦即此
    乃上訴人公司內部會計作帳之流程，並非指系爭一、二借款
    僅剩一百十五萬三千元未受清償。
  (四)據上，本件被上訴人顏維珍既為系爭一、二借款之連帶保證
    人，自應與陳玉枝負連帶清償之責任；又陳玉枝已於九十七
    年三月二日過世，被上訴人等四人均為其繼承人，並已向原
    法院辦理限定繼承；則揆諸前揭說明，上訴人依消費借貸契
    約、連帶保證及繼承等法律關係，請求被上訴人等應連帶清
    償債務人即被繼承人陳玉枝尚積欠其之借款本金及約定之利
    息、違約金，自屬於法有據。
四、至被上訴人等雖辯稱：本件系爭一、二借款債務均已經清償
    完畢，渠等不必負連帶清償之責等語，則為上訴人所堅決否
    認，且查：
  (一)按衡諸常理及一般金融機構之內部作業程序，若本件系爭一
    、二借款債務確已經清償，債務人陳玉枝或被上訴人等理應
    持有上訴人公司所出具之清償證明書，並據以請求上訴人塗
    銷為擔保系爭借款所設定之最高限額抵押權方是；惟被上訴
    人等迄仍未能提出清償證明書，亦未曾請求塗銷系爭最高限
    額抵押權；因之，自尚不能僅憑被上訴人無法查與事實相符
    之辯稱，即採為有利其之認定。
  (二)被上訴人於原審提出之陳玉枝金聯徵信中心當事人綜合信用
    報告，雖記載：「自96年09月起已無逾期金額。」等語（見
    原審卷(二)第18頁）；而金聯徵信中心九十九年十一月八日金
    徵（業）字第0990017110號函亦謂：「二附件記載『自96年
    09月起已無逾期金額』係指陳玉枝向國泰人壽保險公司之借
    款自九十六年九月已還清或正常繳交該筆貸款。三‧‧其中
    本中心建置之授信資訊，係由各金融機構依『金融機構授信
    餘額月報作業要點』報送資料彙總而成，各項資料金融機構
    務必審核正確。」（見原審卷(二)第40頁）等情。惟查有關消
    費借貸之還款金額，即應以借款人實際償還金額，即出借人
    實際獲償之金額為準，而非以其他文書資料為據；又金聯徵
    信中心之當事人綜合信用報告上已記載：「本報告僅供當事
    人參考，並非金融機構准駁金融交易之唯一依據。」「本中
    心信用報告所示信用資料僅供申請人參考，不能等同或證明
    資料當事人於全體金融機構實際存在之所有金融負債（含保
    證）情形。」（見原審卷(二)第18至19頁）；且金聯徵信中心
    係受捐助成立之公益性財團法人，為信用報告機構，即為提
    供主管機關監理所需，益徵上開金聯徵信中心之紀錄僅係參
    考之資料；且金聯徵信中心為兩造以外之第三人，衡諸常理
    ，兩造間之債權債務清償過程，自僅兩造最為知悉，若當事
    人未申報、或申報有誤或不再揭露，金聯徵信中心之資料即
    失真，故金聯徵信中心之資料未必與實際借貸金額相符，此
    乃金聯徵信中心於當事人綜合信用報告記載「本報告僅供當
    事人參考」之緣由。是有關兩造間之債權債務尚存否與金額
    為若干，悉應依上訴人借款債權實際受償之金額而定，至金
    聯徵信中心之資料尚不得遽作為請求金額及已否清償之憑據
    。
  (三)又金聯徵信中心有關當事人信用資料揭露期限，原係規定：
    「逾期、催收紀錄，自清償之日起揭露三年，呆帳紀錄，自
    轉銷之日起揭露五年。」嗣於九十七年十月間修正為：「逾
    期、催收及呆帳紀錄，自清償之日起揭露三年，但呆帳紀錄
    最長不超過自轉銷之日起揭露五年。」有行政院金融監督管
    理委員會（97年10月27日金管銀(二)字第009700415350號)函
    及金聯徵信中心（97年11月20日金徵（研）字第0970021321
    號）函影本各一份附卷可參（見本院卷(二)第73至77頁）；而
    本件訴外人陳玉枝係自八十七年十一月二十五日起即未依約
    支付本息，經上訴人向原法院聲請執行拍賣抵押物，並於九
    十一年十月三十日作成強制執行金額計算書分配表，就系爭
    一、二借款債務僅受償一百八十萬四千四百零二元，尚積欠
    本金二百十二萬一千一百十三元及約定之利息、違約金未受
    清償，已如前述；惟金聯徵信中心檢送上訴人公司報送陳玉
    枝之授信餘額月報資料，顯示上訴人仍持續（即自87年11月
    至100年4月）向金聯徵信中心報送有關陳玉枝之授信資料（
    見本院卷第093至100頁）；據此，若系爭一、二借款確已於
    九十六年九月已還清，則上訴人公司豈有仍持續向金聯徵信
    中心報送陳玉枝的授信資料之理？而此則益徵金聯徵信中心
    上揭二文乃係將「不再揭露逾期、催收及呆帳紀錄」誤為已
    清償所致，自尚不能遽採為有利被上訴人等之認定。
  (四)另經本院再向金聯徵信中心函詢結果，已經該中心於一○○
    年六月八日函（金徵﹝業﹞字第1000006196號）覆謂：「二
    ‧‧‧當事人資料之揭露期間為：逾期、催收及呆帳紀錄，
    自清償之日起揭露三年，但呆帳紀錄最長不超過自轉銷之日
    起揭露五年，對金融機構及當事人查詢一律適用，‧‧。三
    本中心授信呆帳資料揭露原則乃依金融機構報送轉銷呆帳年
    月揭露五年，九十六年九月以前，因本中心會員金融機構報
    送之資料，尚無呆帳轉銷之年月資料，故本中心係以金融機
    構首次報送呆帳之年月認列為呆帳轉銷年月；九十六年九月
    之後（含）始有轉銷呆帳年月之報送欄位，故金融機構九十
    六年九月以後報送之呆帳未清償者資料改依之揭露五年。經
    查國泰人壽保險公司於九十四年九月起首次報送陳玉枝君之
    呆帳資料，後又於九十六年九月報送該戶轉銷呆帳日期為八
    十九年七月。四另本中心函99年11月8日金徵（業）字第099
    0017110號函復嘉義地方法院於99年11月1日嘉院貴民服99訴
    246字第0990032229號函所檢附陳玉枝君於97年04月1日申請
    個人信用報告影本資料，該信用報告查詢時點揭露當事人至
    九十七年二月之資料，報告記載『台端自96年09月起已無逾
    期金額』訊息，乃因前述九十六年九月以後報送資料之呆帳
    轉銷年月已超過呆帳揭露年限五年之規定，即視同無逾期金
    額資料之處理，本中心並提醒資料使用者，如有疑問，請向
    貸放單位查詢。」等語（見本院卷第90至91頁）。準此可見
    ，該系爭綜合信用報告記載：「台端自96年09月起已無逾期
    金額」，係因九十六年九月以後，上訴人公司報送資料之呆
    帳轉銷年月已超過呆帳揭露年限五年之規定，即視同無逾期
    金額資料之處理，惟並非指系爭一、二借款已清償完畢，殆
    無疑義。
  (五)依上，顯然金聯徵信中心函覆原法院所指「該綜合信用報告
    所謂『台端自96年09月已無逾期金額』係指陳玉枝向上訴人
    公司之借款自96年09月已還清或正常繳交該筆貸款。」已核
    與事實不符，致不足採；則依法定證據原則，自不得據為陳
    玉枝向上訴人公司所貸之系爭借款已經清償之論據。此外，
    被上訴人等就確已返還系爭款項乙情，亦無法提出其他確切
    之證據（如匯款單、收據等）足資證明，或供本院調查以實
    其說，自尚不能徒憑前揭無法查與事實相符之當事人綜合信
    用報告，即採為有利被上訴人等之認定。
陸、綜上所述，本件上訴人本於借貸契約、連帶保證及繼承等所
    衍生之請求權法律關係，請求判決：被上訴人顏佳璋、顏維
    春及顏佳新應於繼承陳玉枝遺產之範圍內，與被上訴人顏維
    珍連帶給付上訴人二百十二萬一千一百十三元，及自原法院
    民事執行處分配而未完全受償（見原法院促字卷第09頁）之
    翌日即九十一年七月二十三日起至清償日止，按年息百分之
    九‧一三計算之利息，並按上開利率百分之二十計算之違約
    金；為有理由，應予准許。又兩造陳明願供擔保，分別聲請
    宣告假執行及免為假執行，經核尚無不合，爰分別酌定相當
    之擔保金額准許之。原審為上訴人敗訴之判決，於法尚有未
    洽。上訴人上訴意旨指摘原判決不當，求予廢棄改判，為有
    理由。爰由本院將原判決予以廢棄，改判如主文第二項所示
    。
柒、又本件待證事實已臻明確，兩造其餘攻擊防禦方法及舉證，
    對判決之結果已不生影響，爰不一一詳為審酌，併此敘明。
捌、據上論結，本件上訴為有理由，依民事訴訟法第四百五十條
    、第七十八條、第八十五條第二項、第四百六十三條、第三
    百九十第二項及第三百九十二條，判決如主文。
中    華    民    國   100    年    8     月    30    日
                  民事第三庭    審判長法  官   黃崑宗
                                      法  官   王浦傑
                                      法  官   張世展
上為正本係照原本作成。
如不服本判決，應於收受送達後20日內向本院提出上訴書狀，其
未表明上訴理由者，應於提出上訴後20日內向本院補提出理由書
狀（均須按他造當事人之人數附繕本），上訴時應提出委任律師
或具有律師資格之人之委任狀；委任有律師資格者，另應附具律
師資格證書及釋明委任人與受任人有民事訴訟法第466條之1第1
項但書或第2項（詳附註）所定關係之釋明文書影本。如委任律
師提起上訴者，應一併繳納上訴審裁判費。
中    華    民    國   100    年    8     月    31    日
                                      書記官   劉岳文
【附註】
民事訴訟法第466條之1：
(1)對於第二審判決上訴，上訴人應委任律師為訴訟代理人。但上
  訴人或其法定代理人具有律師資格者，不在此限。
(2)上訴人之配偶、三親等內之血親、二親等內之姻親，或上訴人
  為法人、中央或地方機關時，其所屬專任人員具有律師資格並
  經法院認為適當者，亦得為第三審訴訟代理人。
民事訴訟法第466條之2第1項：
上訴人無資力委任訴訟代理人者，得依訴訟救助之規定，聲請第
三審法院為之選任律師為其訴訟代理人。
附表：
一、系爭87年02月27日、金額35萬元之借據原本一紙（其上「顏
    維珍」印文均編為A1類印文、「陳玉枝」印文均編為甲類印
    文）。
二、系爭82年6月25日、金額331萬元之擔保放款借據（81年12月
    23日辦理對保）及約定書原本二紙（其上「顏維珍」印文均
    編為A2類印文）。
三、台灣銀行綜合存款印鑑卡原本一紙（其上「顏維珍」印文均
    編為B類印文）。
四、玉山商業銀行活期儲蓄存款印鑑卡原本一紙（其上「顏維珍
    」印文均編為C類印文）。
五、被上訴人顏維珍之印章實物一枚（其所蓋「顏維珍」印文編
    為D類印文）。
六、嘉義市三信87年02月26日業務往來申請書原本一紙（其上「
    陳玉枝」印文均編為乙類印文）。